【裁判字號】    92,上易,70
【裁判日期】    921111
【裁判案由】    排除侵害
【裁判全文】
臺灣高等法院高雄分院民事判決  九十二年度上易字第七○號
    上  訴  人  徐南雲即公號徐仕連管理人
    訴訟代理人  郭季榮律師
    被上 訴 人  陳德祥即祭祀公業陳承添管理人
    訴訟代理人  林榮和律師
當事人間請求排除侵害事件，上訴人對於民國九十二年二月十二日臺灣屏東地方法院
九十一年度訴字第六○七號第一審判決提起上訴，本院於九十二年十月二十八日言詞
辯論終結，判決如下：
    主      文
上訴駁回。
第二審訴訟費用由上訴人負擔。
    事實及理由
一、被上訴人主張：被上訴人為祭祀公業陳承添管理人，上訴人則為祭祀公業公號徐
    仕連之管理人，坐落屏東縣內埔鄉○○段二三○地號土地（重測前為屏東縣內埔
    鄉○○段三一一一地號）係祭祀公業陳承添所有，公號徐仕連無正當權源，竟占
    有上開土地如附圖所示編號Ｃ、Ｄ、Ｅ、Ｆ、Ｇ、Ｈ部分，面積合計○．○五八
    二公頃（下稱系爭土地），在土地上建屋及種植果樹等，爰依民法第七百六十七
    條之規定，訴請上訴人應將坐落屏東縣內埔鄉○○段二三○地號土地上如附圖所
    示Ｃ部分面積○．○三一七公頃，Ｄ部分面積○．○○三三公頃，Ｅ部分面積○
    ．○一六○公頃，Ｆ部分面積○．○○三六公頃，Ｇ部分面積○．○○二○公頃
    ，Ｈ部分面積○．○○一六公頃之地上物拆除，並將土地交還被上訴人等語。原
    審判決被上訴人勝訴，上訴人提起上訴，被上訴人於本院聲明：上訴駁回。
二、上訴人則以：公號徐仕連所有坐落屏東縣內埔鄉○○段二二九地號土地（重測前
    為屏東縣內埔鄉○○段三一一○地號）與系爭土地相鄰，系爭土地上之地上物亦
    均為公號徐仕連所有，系爭土地係公號徐仕連先祖渡海來台時即居住於此，迄今
    已有一、二百年之久，並且相安無事和平公然繼續占有系爭土地。然至民國五十
    八年間重測時，始發現全村舊住宅房屋有互相依序侵建之情事，約有七十餘戶住
    家土地有糾紛，而本件之所以發生互相越界使用之情形，並非公號徐仕連故意無
    權占有，而係在測量儀器不精準且測量技術尚非科學前所造成，被上訴人此時主
    張無權占有訴請排除侵害，係以損害大多數人之利益為目的而行使其所有權，誠
    屬權利濫用，且亦欠缺權利保護必要，不應准許等語，資為抗辯。其上訴聲明：
    (一)原判決廢棄。(二)被上訴人於第一審之訴及假執行之聲請均駁回。(三)如受不利判
    決，請准供擔保免為假執行。
三、查坐落屏東縣內埔鄉○○段二三○、二二九地號土地（重測前各為屏東縣內埔鄉
    ○○段三一一一、三一一○地號）相鄰，分別係祭祀公業陳承添、公號徐仕連所
    有，有土地登記謄本二件（原審卷第三一、三二頁）、及原審潮州簡易庭八十七
    年度潮簡字第七○○號、原審九十年度簡上字第九二號判決所附內政部土地測量
    局鑑定圖附卷可稽（原審卷第二三、三○頁）；系爭土地如附圖所示編號Ｃ、Ｄ
    、Ｅ、Ｆ、Ｇ、Ｈ部分，面積合計○．○五八二公頃，分別為花圃及種植檳榔、
    廢墟、磚造平房住宅、空地、鐵架蓋鐵皮涼棚、磚造平房住宅之事實，業經原審
    於八十二年度訴字第五八二號排除侵害事件中囑託屏東縣潮州地政事務所測量人
    員勘測，製有複丈成果圖（即附圖）附卷可按；該地上物占用範圍迄今未變等情
    ，並有本院八十五年度上更(二)字第六八號卷附照片七張為證（該案本院卷第二○
    七至二一○頁），且經本院依職權調取上開原審八十二年度訴字第五八二號卷及
    本院八十五年度上更(二)字第六八號卷宗核閱屬實，並均為兩造所不爭執，應堪認
    定。至被上訴人基於物上請求權，主張上訴人負有拆除系爭地上物並交還系爭土
    地之義務，上訴人則以前開情詞置辯，是本件兩造之爭點為：(一)上開二三○、二
    二九地號土地之界址為何，系爭土地經確認界址後是否為祭祀公業陳承添所有？
    (二)公號徐仕連占有系爭土地有無正當權源，應否負有拆除地上物並交還土地之義
    務？(三)上訴人所占有被上訴人之系爭土地Ｈ、Ｅ，現為住宅磚造平房，是否為被
    上訴人所設計製圖？(四)被上訴人是否知悉上訴人所建造之Ｈ、Ｅ、Ｇ部分為越界
    建築，均未提出異議？(五)被上訴人行使權利有無權利濫用？爰分述如後。
四、經查：
  (一)被上訴人主張系爭土地為祭祀公業陳承添所有，業據屏東縣潮州地政事務所於九
    十二年六月二十三日屏潮地二字第○九二○○○七二五二號函稱：「前揭地號（
    重測前三一一一、三一一○）係民國五十八年屏東縣政府辦理農地重劃之土地，
    其土地登記面積係依日據時期測繪計算登記面積，照舊簿轉載。另重測後（富田
    段二三○、二二九地號）將重劃舊地籍圖套繪計算面積，係以電腦座標讀取儀，
    讀取套繪圖界址點坐標後，計算出之面積，其面積不一致係因地籍圖年代過久，
    產生圖紙伸縮及人工套繪讀取界址點坐標各異之原因。」等語（本院卷第七一頁
    ），且被上訴人前於另案以徐南雲即祭祀公業徐仕連之管理人為被告，就上開二
    三○與二二九地號土地間之界址糾紛，提起確認界址訴訟，並經原審潮州簡易庭
    八十七年度潮簡字第七○○號、原審九十年度簡上字第九二號判決確定，依該確
    定判決所附內政部土地測量局鑑定書已說明該二筆土地重測前後之經界線位置並
    未變動，系爭土地為祭祀公業陳承添所有等情，有上開判決書附卷可稽（原審卷
    第一八至三○頁），並經本院依職權調取潮州簡易庭八十七年度潮簡字第七○○
    號卷、九十年度簡上字第九二號卷宗核閱無誤，且為上訴人所不爭執，是系爭土
    地為祭祀公業陳承添所有，應堪認定。
  (二)被上訴人主張公號徐仕連無正當權源，占有系爭土地如附圖所示編號Ｃ、Ｄ、Ｅ
    、Ｆ、Ｇ、Ｈ部分，面積合計○．○五八二公頃，建屋及種植果樹，且系爭土地
    上之地上物均為公號徐仕連所有之事實，業經原審於八十二年度訴字第五八二號
    排除侵害事件中會同屏東縣潮州地政事務所測量人員勘測屬實，並經本院依職權
    調取上開卷宗核閱屬實，且為上訴人所不爭執，應堪信為真實。雖上訴人以前詞
    抗辯，惟上開二三○地號、二二九地號土地間之界址，既經判決確定確認在案，
    已如前述，是縱認上訴人抗辯公號徐仕連占有系爭土地已有一、二百年之久屬實
    ，亦無法取得合法之占有權源，況民法第七百六十七條所規定之物上請求權之構
    成要件，本即不以無權占有人之主觀要件（即故意或過失）為構成要件，是公號
    徐仕連縱非故意無權占有系爭土地，被上訴人仍得依據民法第七百七十六條物上
    請求權之規定而為請求。
  (三)至上訴人以公號徐仕連所占有被上訴人之系爭土地Ｈ、Ｅ，現為住宅磚造平房，
    與公號徐仕連祭祀公業之祖堂，均為被上訴人所設計製圖，而由訴外人鍾辛金建
    造云云，並提出被上訴人於七十年十月十三日向屏東縣潮州地政事務所設計公號
    徐仕連祖堂所核發之地籍圖謄本為證（本院卷第二五頁），惟證人鍾辛金僅證稱
    ：「（系爭土地之建物編號Ｈ、Ｅ，是否你所建造的？）是我蓋的，是徐南雲的
    父親徐耀齡叫我蓋的」，「（該房子是誰設計的？）事隔已久我不記得」，「（
    七十年祖堂是否陳德祥設計的？）祖堂是我蓋的，是陳德祥設計的」，「（編號
    Ｈ、Ｅ部分是否祖堂？）這兩部分不是祖堂」等語（本院卷第五五至五七頁），
    是被上訴人僅為公號徐仕連設計祖堂，而祖堂並未占有系爭土地，上訴人所辯公
    號徐仕連占有系爭土地Ｈ、Ｅ，係被上訴人所設計建造云云，尚難採取。
  (四)另上訴人復以被上訴人為公號徐仕連設計祖堂時，應先核對地籍圖與現況，再行
    設計製圖，應已知悉公號徐仕連所建造之Ｈ、Ｅ為越界建築，且公號徐仕連所占
    有系爭土地Ｇ部分，乃八十年所建，被上訴人均未提出異議，依民法第七百九十
    六條之規定，被上訴人不得請求拆屋云云，並提出被上訴人陳德祥設計製作公號
    徐仕連祖堂之地籍圖謄本為證（本院卷第二五頁），惟為被上訴人所否認，上訴
    人尚難以此推測被上訴人知有越界建築情事，所辯自無可取。
  (五)上訴人又以不僅兩造之土地互有侵越使用，尚包括公號徐仕連與訴外人鄰地之祭
    祀公業曾南社之同段二二八地號，與訴外人陳添盛、陳阿德、陳阿掽等三人之同
    段二三一地號、及訴外人屏東縣政府所有二九五七地號，共有五筆土地有互相侵
    害使用之情形，祭祀公業陳承添占有公號徐仕連之土地約為十七公尺，曾南社祭
    祀公業之繼承人占有公號徐仕連之土地亦約有四百五十三平方公尺，是被上訴人
    行使權利將有損上訴人之利益為目的，誠屬權利之濫用，應透過地政當局尋求解
    決云云，並提出屏東縣潮州地政事務所糾紛協調圖說及分析表、內政部土地測量
    圖鑑定圖與實測圖、被上訴人及曾南社祭祀公業占用公號徐仕連土地之照片十六
    幀為證（本院卷第一一至二四頁）。惟至五十八年間土地重測之結果導致全村土
    地界址有糾紛，乃係土地重測後之結果，尚不得以此為由而謂被上訴人對上訴人
    行使物上請求權，係以損害大多數人之利益為目的而行使其所有權；且公號徐仕
    連所占用系爭土地，係用為花圃、檳榔、空地、廢墟、磚造平房住宅、鐵架蓋鐵
    皮涼棚、磚造平房住宅，有複丈成果圖、照片（本院卷第六四至七○頁）可憑，
    其價值不高，房屋住宅亦為老舊，被上訴人請求拆除，難謂為權利濫用。再者，
    無權占用他人所有之不動產者，該不動產所有權人依民法第七百六十七條行使物
    上請求權，訴請返還，自屬有據，上訴人所辯應透過地政當局尋求解決云云，並
    無依據，亦難採取。
五、綜上所述，公號徐仕連無法律上之正當權源占有系爭土地，並建屋及種植果樹，
    自負有拆除地上物並交還土地之義務，從而，被上訴人本於民法第七百六十七條
    物上請求權之法律關係，對上訴人訴請拆除系爭土地上之地上物，並將該部分占
    用之土地返還被上訴人，自屬有據，為有理由，應予准許。原審判命上訴人拆除
    該地上物返還系爭土地，於法並無違誤。上訴意旨指摘原判決不當，求予廢棄改
    判，為無理由，應予駁回其上訴。又本件訴訟標的價額未逾一百五十萬元，不得
    上訴第三審，自無庸宣告免為假執行，上訴人所請尚無必要。至兩造其餘攻擊防
    禦方法及證據資料，經核均與本件判決結果不生影響，毋庸再逐一論述，附此敘
    明。
據上論結，本件上訴為無理由，依民事訴訟法第四百四十九條第一項、第七十八條，
判決如主文。
中      華      民      國    九十二    年     十一     月    十一      日
                                                民事第一庭
~B1審判長法  官  黃金石
~B2      法  官  吳登輝
~B3      法  官  魏式璧
正本係照原本作成。
不得上訴。
中      華      民      國    九十二    年     十一     月    十一      日
~B法院書記官  唐奇燕


司法院資訊處製作；財團法人民間司法改革基金會備份。
